【裁判字號】    96,上訴,4738
【裁判日期】    970110
【裁判案由】    誣告
【裁判全文】
臺灣高等法院刑事判決                96年度上訴字第4738號
上  訴  人  臺灣板橋地方法院檢察署檢察官
被      告  乙○○
上列上訴人因被告誣告案件，不服臺灣板橋地方法院96年度訴字
第1393號，中華民國96年9月5日第一審判決（起訴案號：臺灣板
橋地方法院檢察署95年度偵續字第577號），提起上訴，本院判
決如下：
    主  文
上訴駁回。
    理  由
一、公訴意旨略以：被告乙○○與告訴人甲○○之父石旺基有債
    務糾紛，遂於民國94年2月8日晚上8時許，偕同其夫林居正
    前往臺北縣鶯歌鎮○○街37號甲○○住處，欲找石旺基出面
    處理債務，因石旺基並未在上址，而與甲○○發生口角爭執
    ，竟基於傷害之犯意，出拳揮擊甲○○胸部，致甲○○受有
    右側胸部挫傷之傷害。甲○○受傷後，因於94年3月18日檢
    具診斷證明書，前往臺北縣政府警察局三峽分局湖山派出所
    對乙○○提出傷害告訴，經警方受理後遂於94年3月20日通
    知乙○○前往湖山派出所說明，詎乙○○明知於上開時、地
    係其出拳毆打甲○○成傷，甲○○並未毆打其左手臂，竟意
    圖使甲○○受刑事處分，虛構「甲○○於上開時、地出拳毆
    打其左手臂，致其左手臂瘀傷，其並未傷害甲○○，甲○○
    誣告其有傷害犯行，致其名譽受損」等事實，並於同日晚上
    7時許，向湖山派出所警員孫金山誣告甲○○涉有傷害、誣
    告、誹謗等罪嫌，報請該管司法警察機關協助偵查甲○○傷
    害、誣告、誹謗等罪。嗣甲○○上開傷害等案件，經臺灣板
    橋地方法院檢察署檢察官以94年度偵字第19642號為不起訴
    處分確定，乙○○亦因上開傷害甲○○案件經本院以95年度
    簡字第4695號判處拘役20日確定，因認被告乙○○涉有刑法
    第169條第1項誣告罪嫌云云。
二、按犯罪事實應依證據認定之，無證據不得認定犯罪事實，刑
    事訴訟法第154條第2項定有明文。次按認定犯罪事實所憑之
    證據，雖不以直接證據為限，間接證據亦包括在內；然而無
    論直接或間接證據，其為訴訟上之證明，須於通常一般之人
    均不致有所懷疑，而得確信其為真實之程度者，始得據為有
    罪之認定，倘其證明尚未達到此一程度，而有合理之懷疑存
    在時，事實審法院復已就其心證上理由予以闡述，敘明其如
    何無從為有罪之確信，因而為無罪之判決，尚不得任意指為
    違法。又刑事訴訟法第161條第1項規定：檢察官就被告犯罪
    事實，應負舉證責任，並指出證明之方法。因此，檢察官對
    於起訴之犯罪事實，應負提出證據及說服之實質舉證責任。
    倘其所提出之證據，不足為被告有罪之積極證明，或其指出
    證明之方法，無從說服法院以形成被告有罪之心證，基於無
    罪推定之原則，自應為被告無罪判決之諭知（最高法院76年
    台上字第4986號判例、92年度台上字第128號判例參照）。
三、檢察官認被告乙○○涉有刑法第169條第1項誣告罪嫌，無非
    係以被告於警詢、偵查及原審準備程序之自白、證人石小芳
    於偵查之證述、告訴人甲○○於偵查及95年度簡字第4695號
    準備程序之指訴、證人孫金山於94年度偵字第19642號偵查
    中之證述、案發現場監視錄影光碟、臺灣板橋地方法院檢察
    署95年2月10日、96年1月17日勘驗筆錄為據。訊據訊據被告
    乙○○堅詞否認有何誣告犯行，辯稱：我係因幫告訴人父親
    作保，才找告訴人出面處理，我伸出左手，遭告訴人撥打才
    受傷，我本欲驗傷，但我先生表示不要把事情擴大，因不想
    節外生枝才未驗傷，過了1個月就接到傷害的告訴通知，我
    只想要解決債務，才聽律師的意見才做認罪協商，證人石小
    芳稱她站在我面前看到我打告訴人，然光碟片所見並非如此
    ，我先生當時亦在場，他見到我與告訴人發生推擠，即馬上
    過來擋，告訴人的傷可能是推擠造成的等語。
四、經查：
  (一)證據能力部分：
    (1)按刑事訴訟法第159條之1第2項規定得為證據之被告以外
      之人於偵查中向檢察官所為之陳述，該被告以外之人之陳
      述，如屬被害人陳述其被害經過，依最高法院93年台上字
      第6578號判例意旨，應依人證之法定偵查程序具結，方得
      作為證據。是被害人於偵查中受訊問時，除依同法第248
      條之1之規定單純陳述意見時，可毋庸具結外，其就與被
      害經過待證事實有重要關係之親身知覺、體驗事實為陳述
      時，自應限縮於已踐行人證之法定程序具結，始得作為證
      據使用，其以被害人身分所為未具結之陳述，縱符合刑事
      訴訟法第159條之1第2項所定傳聞之例外，仍不得作為證
      據（96年度台上字第5673號判決參照）。告訴人甲○○於
      94年11月24日、同年12月6日、95年9月22日、同年10月17
      日、96年1月3日偵查中之指訴、95年7月31日準備程序中
      之陳述，均係以告訴人身分陳述被害經過，並未以證人身
      分依法定程序具結，參照上述判決意旨，不得作為證據。
      證人石小芳於96年2月15日、林居正94年12月6日、孫金山
      95年1月10日偵查中之陳述，業經檢察官告知具結之義務
      及偽證之處罰，並具結在卷，且於原審經被告之對質詰問
      ，均有證據能力。
    (2)告訴人於偵查中提出該日事發始末、案發現場監視錄影光
      碟為證。經原審勘驗該光碟後，認該光碟畫質清晰，未見
      錄影時有任何異常現象，亦無跡證顯示有偽造、變造情事
      ，當事人對之證據能力均不爭執；再該光碟內容經勘驗後
      ，業將畫面上所載時間為08：01：26（即晚上8時1分26秒
      ，下同）至08：01：28、08：11：58至08：12：06之錄影
      內容之影像定格成照片共28幀，當事人亦均同意以此等照
      片作為證據（見原審卷第77至78頁），是該光碟內容自有
      證據能力。
  (二)上揭時、地被告有與告訴人甲○○發生爭執一節，為被告與
    告訴人於原審及本院審理時所同認（見原審卷第149頁本院
    卷第21頁反面、第68頁），故被告是否該當本案誣告罪行，
    端視被告是否胡指告訴人有傷害、誣告及誹謗犯行。經原審
    勘驗上揭錄影光碟結果，並細究卷附之錄影內容影像定格照
    片，於08：01：27至08：01：28時，錄影光碟影像第二頻道
    中顯示：被告將左手手心朝上，並顯露出手腕位置，以右手
    手指指出左手手腕位置，並將左手以手心朝上方式往前伸出
    ，朝向告訴人，告訴人之姊石小芳亦立於旁側，三人距離極
    為接近，其中被告係以手掌朝上平緩向前伸出左手（見原審
    卷第93至96頁），而非高舉拳頭且深具攻擊力道之揮動方式
    為之，意在使告訴人姊妹二人注意其左手手腕上之某種徵象
    ，極為顯然；核與被告所稱其曾因與告訴人之父石旺基間之
    債務所生壓力而割腕自殺，故於當時才出示位於左手上之割
    腕傷口給告訴人看，非為出手傷害告訴人等語（見原審卷第
    65頁），並無齟齬。
  (三)證人即被告之夫林居正於審理時結證稱：有看到被告與告訴
    人發生推擠，被告為了債務問題曾經自殺，所以要出示割腕
    的傷口給告訴人看，當時其站在後方，聽到被告說「為什麼
    打我」之後，才跟告訴人發生拉扯，其就趕快過去擋在兩人
    之間，回家之後，被告就告知說其左手臂有受傷，有看到被
    告的左上臂紅紅的，但沒去拿藥，只以小孩子用的冰敷袋纏
    住；被告於當晚雖曾要求帶其去驗傷，但其心想當日係除夕
    夜，父親也說平安回來就好，在經過了一晚的折騰後，不想
    節外生枝，才沒有去驗傷等語（見原審卷第160至161頁）。
    參照卷附錄影光碟照片，則斯時過程應係被告出示傷口給告
    訴人看，進而證人林居正聽聞被告問告訴人為何打她，雙方
    發生拉扯，林居正擋於2人之間，則證人林居正證詞與照片
    相合，應堪採信，告訴人於本院具狀質疑證人林居正之說法
    ，恐有誤會（見本院卷第13頁）。可見被告當晚與告訴人見
    面並發生推擠拉扯後，身體亦受有傷害等情，縱無法於其告
    訴甲○○傷害一案之偵查程序中提出驗傷診斷書佐證，但亦
    難謂全然出於捏造。
  (四)證人即告訴人甲○○雖於原審否認有出手攻擊或阻擋被告之
    行為，證稱乃被告突伸手攻擊其胸部，並提出財團法人天主
    教聖保祿修女會醫院診斷證明書為證（見偵19642卷第17頁
    反面、見原審卷第150頁）；證人及告訴人胞姊石小芳亦於
    原審證述告訴人甲○○並未先出手打被告，亦無阻擋被告導
    致被告受傷之行為云云（見原審卷第153頁）。然被告係以
    手掌朝上之方式伸出左手，並不似攻擊告訴人之舉動，非事
    出被告單方面之蓄意猛力揮打所致，已如前述，且依卷附錄
    影光碟內容照片，被告伸出左手後縮回手，其左手動靜因鏡
    頭為證人石小芳所擋住而無法知悉（見原審卷第100頁），
    然嗣出現右手係橫放在身體前，且站立位置一直未改變之鏡
    頭（見原審卷第101至107頁），同時告訴人即有明顯身體往
    前之舉動（見原審卷第102至104頁），因而被告有頭往後、
    身體後傾之舉動（見原審卷第103至104頁），雖雙方手部動
    作為石小芳所擋無法由鏡頭知悉，但亦無法完全排除告訴人
    確有可能因誤被告前伸出左手之行為為攻擊，而有阻擋或推
    擠拉扯被告之可能。是被告辯稱遭受告訴人傷害等情，及不
    能以其並無驗傷證明，即遽而推翻其所述。告訴人於本院具
    狀稱被告於攻擊告訴人前後，均有交叉抱胸違反常理之行為
    ，果告訴人確有攻擊被告，被告理應會一手握受傷手臂才是
    云云（見本院卷第70頁），然被告在伸出左手以示告訴人後
    ，依卷附照片，並無雙手報胸之行為，已如前述，且縱有受
    傷，倘僅瘀傷，亦不必然須有一手握傷臂之行為，是告訴人
    所執，尚無法資為不利於被告之認定。
  (五)再依卷附之告訴人初次警詢筆錄所示，本件告訴人係先於94
    年3月18日向警方提出對被告之傷害告訴，嗣警方始於94年3
    月20日約詢被告到案，並在員警詢問案發情節時，被告才陳
    述其未出手毆打甲○○，反而係遭甲○○打傷，並進而回答
    員警詢問而表示要對甲○○提出告訴等語，此有被告於94年
    3月20日之警詢筆錄在卷足憑（見偵19642卷第12頁至13頁）
    ，是在警方告知甲○○對其提出告訴後，被告方表示其也要
    對甲○○提出告訴一節，亦經證人即受理告訴人及被告互告
    之員警孫金山結證屬實（見原審卷第157頁、偵19642卷第37
    頁），足見被告並非無事生非，而係在與告訴人爭執推擠之
    事過後1個多月，因告訴人先行提告，始被動基於防衛而道
    出其認知之實情，並為求判明是非曲直才決定提出告訴，徵
    而可信。
  (六)按告訴人所訴事實，不能證明其係存在，對於被訴人為不起
    訴處分確定者，是否構成誣告罪，尚應就其有無虛構誣告之
    故意以為斷，並非當然可以誣告相繩（最高法院59年臺上字
    第581號判例參照）。查本件告訴人被訴傷害部分，雖經臺
    灣板橋地方法院檢察署檢察官於95年4月28日以94年度偵字
    第19642號為不起訴處分，惟細繹本案卷證並審度全案事發
    始末，被告對告訴人之申告內容，顯非完全出於憑空捏造，
    所告尚非全然無因，已詳論如上，倘衹因缺乏積極證明致被
    誣告人不受追訴處罰，尚難遽以誣告罪論處，其理至明。
  (七)綜上所述，本件依檢察官所舉各項證據方法，並不足資以佐
    證被告究否確有誣告之犯行，本院認為仍存有合理之懷疑，
    猶未到達確信其為真實之程度，自不能遽認被告確有被訴之
    誣告犯行。此外，復查無其他積極證據足認被告有公訴意旨
    所指罪行，揆諸首揭說明，既不能證明被告犯罪，自應為無
    罪之諭知。
五、原審本同上之見解，以無積極證據足認被告有公訴人所指之
    犯行，而為被告無罪之諭知，並無不合。檢察官依告訴人所
    請提起上訴，指摘原判決不當為無理由，應予駁回。
據上論斷，應依刑事訴訟法第368條，判決如主文。
本案經檢察官李金定到庭執行職務。
中    華    民    國    97    年    1     月    10    日
                  刑事第十九庭審判長法  官  尤豐彥
                                    法  官  黃金富
                                    法  官  魏新國
以上正本證明與原本無異。
如不服本判決，應於收受送達後十日內向本院提出上訴書狀，其
未敘述上訴之理由者並得於提起上訴後十日內向本院補提理由書
（均須按他造當事人之人數附繕本）。
                                    書記官  陳玉珍
中    華    民    國    97    年    1     月    10    日


司法院資訊處製作；財團法人民間司法改革基金會備份。
